【裁判字號】    99,消債更,12
【裁判日期】    990831
【裁判案由】    更生事件
【裁判全文】
臺灣雲林地方法院民事裁定            99年度消債更字第12號
債  務  人  甲○○
上列債務人因消費者債務清理事件聲請更生，本院裁定如下：
    主  文
更生及保全處分之聲請均駁回。
程序費用由債務人負擔。
    理  由
一、按債務人不能清償債務或有不能清償之虞者，得依本條例所
    定更生或清算程序，清理其債務。又聲請更生或清算不合程
    式或不備其他要件者，法院應以裁定駁回之，但其情形可以
    補正者，法院應定期間先命補正。再者，債務人對於金融機
    構因消費借貸、自用住宅借款、信用卡或現金卡契約而負債
    務，在聲請更生或清算前，應提出債權人清冊，以書面向最
    大債權金融機構請求協商債務清償方案並表明共同協商之意
    旨，消費者債務清理條例第3 條、第8 條、第151 條第1 項
    分別定有明文。該條例所定協商前置程序之意旨，在使債務
    人與金融機構就特定種類債務之清理，利用法院程序外之協
    商機制，為迅速、有效之自主性解決，而將動用司法資源，
    當做最後不得已之處理方式。此一程序之進行，有賴當事人
    間之協力配合，本於誠信基礎，形成債務清理共識，苟債權
    人、債務人於前置協商過程中，未合理考量債務人之負債額
    度與償債能力，提出適當協商方案，致使協商破裂，則雖有
    債務協商不成立之形式，實際上並未進行適當合理的協商，
    仍難謂債權人、債務人有進行自主性債務清理之誠意，亦不
    合前置協商之立法意旨。
二、聲請意旨略以：債務人因信用卡契約及消費借貸而對於金融
    機構負有債務，債務總金額為新臺幣（下同）3050,754元，
    債務人於消費者債務清理條例施行後，曾於民國（下同）97
    年5 月以書面向最大債權金融機構安泰商業銀行股份有限公
    司（下稱安泰銀行）請求共同協商債務清償方案，然因安泰
    銀行要求債務人每月需繳納近3 萬元之還款金額，以債務人
    當時每月薪資收入60,115元加超勤加班費13,000元（超勤加
    班津貼非屬常態收入），合計為73,615元，經扣除(一)公保費
    811 元、健保費3024元、退撫費2724元；(二)因職業上個人支
    出：如餐費、交通費、手機費約9500元；(三)房租7000元；(四)
    家庭雜支：如水電費、瓦斯費、電信費、日常生活用品、伙
    食費約13,000元；(五)扶養2 名在學子女費用約1 萬元；(六)支
    付父親醫療費用、營養費約4500元；(七)支付個人保險費2710
    元後，僅存2 萬餘元，實非聲請人能力所能負擔，因而未能
    達成協商。又債務人於98年6 月間再次向最大債權銀行安泰
    銀行提出前置協商之申請，惟因債務人曾於97年5 月申請前
    置協商不成立，已不符合申請資格，故債務人實有不能清償
    債務之情形，為此聲請准予更生並請求就債務人對於第三人
    雲林縣警察局斗南分局之薪資債權為保全處分等語。
三、經查：
  (一)債務人任職於雲林縣警察局斗南分局，於95、96、97、98年
    之收入分別為819536元、861058元、862785元、873128元，
    平均月所得分別為68,295元、71,755元、71,899元、72,761
    元，有債務人提出之綜合所得稅各類所得資料清單及各類所
    得扣繳暨免扣繳憑單在卷可按，平均月所得不但略有遞增且
    屬穩定。
  (二)債務人於97年5 月間向最大債權銀行安泰銀行申請前置協商
    ，安泰銀行提出債務人每月須償還近3 萬元之方案，然因債
    務人表示僅願償還2 萬元而未成立協商，亦據債務人陳報在
    案（99年4 月26日更生聲請狀）明確，並有前置協商不成立
    通知書附卷可稽。
  (三)債務人復主張其每月需支出(一)公保費811 元、健保費3024元
    、退撫費2724元；(二)因職業上個人支出：如餐費、交通費、
    手機費約9500元；(三)房租7000元；(四)家庭雜支：如水電費、
    瓦斯費、電信費、日常生活用品、伙食費約13,000元；(五)扶
    養2 名在學子女費用約1 萬元；(六)支付父親醫療費用、營養
    費約4500元；(七)支付個人保險費2710元等，無法負擔超過2
    萬元之償債金額云云。但本院認為，債務人既負鉅債而主張
    無法還款，即應合理控管其日常生活支出，而非為維持優渥
    之生活聲請更生，其上開支出，均應包括在每人每月之生活
    費當中，自行節制。故本院認債務人及其受扶養家屬每月必
    要生活支出額度應以行政院主計處所公布之97年每人每月最
    低生活費9829元為準，始符合消費者債務清理條例所設更生
    制度之意旨。
  (四)按「左列親屬，互負扶養之義務：(一)直系血親相互間。」「
    負扶養義務者有數人而其親等同一時，應各依其經濟能力，
    分擔義務。」民法第1114條第1 款、第1115條第3 項分別定
    有明文。再按受扶養權利者，以不能維持生活而無謀生能力
    者為限，為民法第1117條第1 項所明定，又同條第2 項規定
    ，前項無謀生能力之限制，於直系血親尊親屬不適用之，即
    直系血親尊親屬受扶養之權利，仍須以不能維持生活者為限
    （最高法院96年度臺上字第2823號裁判意旨參照）。債務人
    陳稱其需扶養父親曾瀛林，每月須支出4500元，及扶養子女
    曾宇賢、曾依瑄，每人每月各須支出5000元。然查債務人之
    父曾瀛林名下有二棟房屋、三筆土地，以99年之土地公告現
    值及房屋課稅現值計算，合計價值高達1929,700元，於95年
    尚有17,978元之利息所得、96年尚有15,829元之利息所得、
    97年尚有18,042元之利息所得，有全國財產稅總歸戶財產查
    詢清單及95、96、97年度綜合所得稅各類所得資料清單在卷
    可稽，顯見其父曾瀛林並無不能以自己之財產維持生活之情
    形，自無受債務人扶養之權利。而債務人之子女曾盈綺（於
    97年5 月債務人第一次聲請前置協商時，尚未成年）、曾宇
    賢、曾依瑄，亦有其母郭佳綾（即債務人之前配偶）依法對
    其負有扶養義務，此有戶籍資料在卷可參，故債務人依法對
    其子女曾盈綺、曾宇賢、曾依瑄僅需負擔二分之一之扶養義
    務。而依行政院主計處所公布之97年每人每月最低生活費標
    準9829元計算，債務人就扶養子女曾盈綺、曾宇賢、曾依瑄
    部分，每月需支出14,744元【計算式：（9,829 ＋9,829 ＋
    9,829 ）÷2 ＝14,743.5，元以下四捨五入】。
  (五)綜上所述，債務人本人及受其扶養之子女曾盈綺、曾宇賢、
    曾依瑄部分，每人每月必要生活支出合計為24,573元【計算
    式：9,829 ＋14,744＝24,573】。以債務人97年度之平均月
    所得為71,899元，扣除每月需支出之必要費用24,573元後，
    每月尚餘47,326元，則債務人繳納最大債權銀行安泰銀行所
    提每月償還近3 萬元之協商應繳金額應綽綽有餘。
  (六)縱債務人之前配偶郭佳綾不負擔扶養其未成年子女曾盈綺、
    曾宇賢、曾依瑄費用二分之一，而扶養未成年子女之費用全
    由債務人自己負擔，則債務人扣除每月自己必要生活支出及
    扶養費用後，結餘尚有32,583元【計算式：71,899－9,829
    －（9,829 ＋9,829 ＋9,829 ）＝32,583】，債務人仍可繳
    納最大債權銀行安泰銀行於97年所提每月償還近3 萬元之協
    商應繳金額。顯見安泰銀行於前置協商時要求債務人每月給
    付3 萬元之還款方案，為合理之要求。
四、依上所述，堪認債務人於97年前置協商過程中，不願接受最
    大債權銀行安泰銀行所提出之合理還款方案，致使協商破裂
    。本件雖有債務協商不成立之形式，實際上係因債務人未能
    接受顯足以負擔之還款方案，仍難謂債務人有進行債務清理
    之誠意，亦不合前置協商之立法意旨，自應本於誠信基礎與
    自主解決債權債務之原則，再進行協商。且依前所述，債務
    人如接受最大債權銀行安泰銀行所提之還款方案，即可解決
    債務問題，債務人並無不能清償債務之情事，從而本件聲請
    更生之要件尚屬不備，且又無從補正，依上開規定，自應以
    裁定駁回其更生之聲請。
五、至於債務人於99年8 月5 日具狀請求本院發函予其全體債權
    人至本院召開調解事宜，促使債務人與各債權人能早日達成
    協商並清償債務等，惟因債務人上開之請求，並非本院審核
    債務人更生程序准許與否所需進行之程序，債務人應自行與
    各債權金融機構接洽。
六、又本件未符合更生聲請要件，應予駁回其更生聲請，既如前
    述，則債務人併聲請本院就債務人對於第三人雲林縣警察局
    斗南分局之薪資債權為保全處分，即無必要，應併予駁回，
    爰為裁定如主文。
中    華    民    國    99    年    8     月    31    日
                  民事第一庭    法  官  邱瑞裕
以上正本係照原本作成。
如對本裁定抗告須於裁定送達後10日內向本院提出抗告狀，並應
繳納抗告費新台幣1000元。
中    華    民    國    99    年    8     月    31    日
                                書記官  陳文明

司法院資訊處製作；財團法人民間司法改革基金會備份。
